【裁判字號】    98,簡上,45
【裁判日期】    980825
【裁判案由】    詐欺
【裁判全文】
臺灣雲林地方法院刑事判決              98年度簡上字第45號
公  訴  人  臺灣雲林地方法院檢察署檢察官
被      告  丁○○
上列上訴人即被告因詐欺案件，不服本院虎尾簡易庭98年度虎簡
字第42號中華民國98年4 月24日第一審判決（聲請簡易判決處刑
案號：97年度偵字第5716號、第5803號、第5804號），提起上訴
，本院管轄之第二審合議庭改依通常程序自為第一審判決如下：
    主  文
原判決撤銷。
丁○○無罪。
    理  由
一、聲請簡易判決處刑意旨略以：丁○○得預見提供自己申辦之
    行動電話門號予他人使用，可能供詐欺取財集團作為詐欺取
    財犯罪之用，竟仍不違背其本意，基於幫助他人詐欺取財之
    不確定故意，於97年4 月22日前某日，將其於96年3 月15日
    向和信電訊股份有限公司某營業處申辦之0000-000000 號行
    動電話門號SIM 卡（下稱本件門號預付卡）乙張，在不詳地
    點，以不詳之代價出售予真實姓名年籍均不詳之詐欺取財集
    團成年成員使用，上開詐欺取財集團成員取得本件門號SIM
    卡後，隨即再以「王姐」為名義，透過網路訊息之交換，以
    上開門號與李哲賢（業經臺灣臺南地方法院檢察署另為聲請
    簡易判決處刑）聯絡，並向李哲賢購買彰化商業銀行中華路
    分行（帳號：00000000000000000 號）及國泰世華商業銀行
    成功分行（帳號：000000000000號）等帳戶之提款卡及密碼
    ；嗣詐欺取財集團成員於取得李哲賢上開帳戶後，即基於意
    圖為自己不法之所有之犯意聯絡，分別於(一)97年4 月24日19
    時10分許，假借「東森購物頻道服務人員」名義，撥打電話
    予甲○○，向其佯稱先前購買商品之付款方式有誤，須前往
    自動櫃員機變更付款方式云云，致甲○○陷於錯誤，依指示
    於同日匯款新臺幣（下同）29,008元至李哲賢上開彰化商業
    銀行中華路分行之帳戶內；(二)於97年4 月24日某時，假借「
    雅虎拍賣網站賣家」名義，分別撥打電話予己○○、丙○○
    、庚○○，並佯稱付款方式誤植為分期付款，須至自動櫃員
    機做取消付款的動作云云，致上開3 人均陷於錯誤，分別匯
    款29,988元、24,456元、6,123 元至李哲賢上開國泰世華商
    業銀行成功分行之帳戶內；(三)於97年4 月24日18時許撥打電
    話予乙○○，訛稱其先前透過東森購物台購物時，發生付款
    錯誤，並要求其操作自動櫃員機以取消錯誤付款云云，致乙○○陷於錯誤，遂依指示於同日19時37分許至臺北縣永和市
    ○○路郵局之自動櫃員機，匯款4,632 元至李哲賢上開彰化
    商業銀行中華路分行之帳戶內。己○○、庚○○、丙○○、
    甲○○及乙○○匯款後，發覺有異，始報警循線查知上情。
二、按檢察官請以簡易判決處刑之案件，經法院認為有第451 條
    之1 第4 項但書之情形者，應適用通常訴訟程序審判之，刑
    事訴訟法第452 條定有明文；且對於簡易判決之上訴，準用
    刑事訴訟法第3 編第1 章及第2 章之規定。管轄第二審之地
    方法院合議庭受理簡易判決上訴案件，應依通常程序審理。
    其認案件有刑訴法第452 條之情形者，應撤銷原判決，逕依
    通常程序為第一審判決，法院辦理刑事訴訟簡易程序案件應
    行注意事項第14項亦規定詳盡。本件檢察官就上訴人即被告
    丁○○涉犯幫助詐欺犯行聲請簡易判決處刑，經本院審理後
    ，認應為無罪之諭知（詳如後述），而有刑事訴訟法第451
    條之1 第4 項但書第3 款之情形，依前揭規定，自應由本院
    合議庭逕依通常程序審理後，自為第一審判決。
三、本案被告丁○○經本院合法傳喚，有卷附送達證書可憑（本
    院卷第40頁），其於審判期日無正當理由未到庭，依刑事訴
    訟法第306 條規定，爰不待其陳述，逕為一造辯論判決，應
    予說明。
四、被告以外之人於審判外之陳述，雖不符刑事訴訟法第159 條
    之1 至第159 條之4 之規定，而經當事人於審判程序同意作
    為證據，法院審酌該言詞陳述或書面陳述作成時之情況，認
    為適當者，亦得為證據，刑事訴訟法第159 條之5 第1 項定
    有明文。經查，本件被告丁○○對於下列本院採為認定犯罪
    事實依據之各項證據之證據能力，均同意作為證據，復經本
    院於審理時逐一合法調查，本院審酌該等證據之取得過程並
    無瑕疵，與本案待證事實間復具有相當之關聯性，以之為本
    案證據並無不當，自得採為本件認定事實之基礎，而均有證
    據能力。
五、實體部分
  (一)按犯罪事實應依證據認定之，無證據不得認定犯罪事實；又
    不能證明被告犯罪者，應諭知無罪之判決，刑事訴訟法第15
    4 條第2 項、第301 條第1 項分別定有明文。又認定不利於
    被告之事實，須依積極證據，苟積極證據不足為不利於被告
    事實之認定時，即應為有利於被告之認定，更不必有何有利
    之證據（最高法院30年上字第816 號判例參照)。 另事實之
    認定，應憑證據，如未能發現相當證據，或證據不足以證明
    ，自不得以推測或擬制之方法，以為裁判基礎（最高法院40
    年臺上字第86號判例參照）。又認定犯罪事實所憑之證據，
    雖不以直接證據為限，間接證據亦包括在內；然而無論直接
    或間接證據，其為訴訟上之證明，須於通常一般之人均不致
    有所懷疑，而得確信其為真實之程度者，始得據為有罪之認
    定，倘其證明尚未達到此一程度，而有合理之懷疑存在，無
    從使事實審法院得有罪之確信時，即應由法院諭知被告無罪
    之判決。而刑事訴訟法第161 條已於91年2 月8 日修正公布
    ，其第1 項規定：檢察官就被告犯罪事實，應負舉證責任，
    並指出證明之方法。因此，檢察官對於起訴之犯罪事實，應
    負提出證據及說服之實質舉證責任。倘其所提出之證據，不
    足為被告有罪之積極證明，或其指出證明之方法，無從說服
    法院以形成被告有罪之心證，基於無罪推定之原則，自應為
    被告無罪判決之諭知（最高法院30年上字第816 號、40年臺
    上字第86號、76年臺上字第4986號、92年臺上字第128 號判
    例意旨參照）。
  (二)公訴人認被告涉有上開罪嫌，係以被害人甲○○、己○○、
    丙○○、庚○○、乙○○等人於警詢時陳稱其等確有遭詐欺
    取財之情形，及本件門號SIM 卡確實係被告親自申辦等為主
    要論據。惟本件被告於本院準備程序時辯稱：本件門號SIM
    卡雖係我親自申辦，但我辦得該門號後即將SIM 卡交與「周
    進鐘」（音同），讓「周進鐘」為我申辦信用卡，後來沒有
    再辦信用卡時，我有請「周進鐘」返還本件門號SIM 卡，但
    是「周進鐘」並不返還等語。
  (三)經查：
  1.被害人甲○○、己○○、丙○○、庚○○、乙○○有於事實
    欄所載之時、地，遭事實欄所載之方式詐欺取財，而操作金
    融自動櫃員機，致分別受有事實欄所載之金錢損害等情，業
    據上開被害人等於警詢時陳述明確，並有被害人己○○、丙○○、庚○○、乙○○等人之郵政櫃員機交易明細表共4 紙
    、被害人甲○○之聯邦銀行交易明細表1 紙、國泰世華商業
    銀行成功分行97年5 月7 日國世成功字第0970000047號函附
    客戶開戶資料及存款對帳單1 份、彰化商業銀行中華路分行
    97年5 月15日彰中華字第0971098 號函附個人戶顧客資料及
    交易明細查詢資料1 份等在卷可稽，故上開事實應認屬實。
  2.本件門號SIM 卡為被告於96年3 月15日親自申辦，門號類別
    為「預付卡」，除據被告於本院準備程序時之供述外，尚有
    和信電訊股份有限公司輕鬆打客戶資料卡（97年度偵字第57
    16號卷第18-1頁）1 份在卷可查，故此等事實亦無疑義。然
    憑此究僅能證明被告曾經申請並使用該支門號，實難逕為推
    導出被告另有出售該行動電話晶片卡與他人使用行為之結論
    ，且依卷內其他證據亦未見檢察官舉證被告究竟係在何時、
    何地，以何代價，將本件門號SIM 卡出售予何人等具體構成
    要件事實。再者行動電話預付卡性質上本即與一般申請使用
    之門號SIM 卡多所不同，預付卡雖亦有1 組門號供申購人使
    用，惟其內多已有一限定之撥號額度，如未儲值，一旦屆滿
    使用期限，該張預付卡亦將自動失效，無法再行撥打接聽，
    且預付卡若遭竊或遺失，縱未予處理，至多亦僅受有所剩儲
    值額度之損失，而非如一般SIM 卡，若不予掛失而遭他人濫
    用，因此衍生之費用將有由原申請人負擔之可能。況且被告
    申辦本件門號之時間為96年3 月15日，但各該被害人遭詐欺
    之時間均為97年4 月24日，時間間隔1 年有餘，由此亦無法
    認定被告申辦本件門號SIM 卡之目的即在將該門號出售以獲
    利。故本件無法排除係被告將本件門號SIM 卡遺失後遭他人
    拾獲，而被詐欺取財集團利用為收購人頭帳戶之工具之可能
    。
  3.縱認被告真有將上開門號之預付卡交付他人之情事，然查，
    預付卡門號性質本即與一般門號SIM 卡有所不同已見於前，
    為強調其便利性，是以預付卡較著重在該門號之儲存價值，
    若有轉讓情形，後手欲持續使用該支門號，則須自行注意持
    續儲值，惟無論如何，所生費用與前手再無關聯，而一般門
    號SIM 卡因不具此等儲值功能，故其費用之收取，均須待確
    認特定期間內之實際撥打狀況後，方會加以計算並通知申請
    人繳費，是若轉讓一般門號SIM 卡而未告知通信業者，前手
    勢將為電信業者追討後手使用該支門號所產生之通話費用，
    兩相比較，即可知悉預付卡門號之個人專屬性實在相當薄弱
    。再者，因預付卡須予儲值始能使用，倘原申請人不再有使
    用預付卡之需求，又未於約定使用期限前再行儲值，原內含
    金額亦將歸零，是以原預付卡申請人為求減少損失，以所剩
    儲值金額將該不再使用之預付卡門號售與他人實屬常見，今
    日將已開通且尚有餘額，屬仍可使用之預付卡置放於網站之
    上公開拍賣者大有人在，無非即係為追求此等效益利用之最
    大化，實難查見此等作為有何背離一般生活習慣之處，相較
    於出賣帳戶者，固可稱其已得預見收受人必將持以為轉帳取
    款之用，進而引伸推論出賣者應知他人將藉該帳戶從事不法
    行為，並逃避循線追緝之可能，然倘無堅實之實證基礎，又
    怎可任意比附，遽謂轉賣預付卡者，亦均得認識該購買者勢
    將持以為不法之利用，網路上公然出賣預付卡者眾，卻查無
    何人敢以如此方式販賣己身帳戶，如認兜售預付卡者均屬潛
    在之犯罪人，此等經驗法則，又豈能求得其證立之依據。
  4.縱然被告丁○○於偵查中並辯稱：我沒有申辦過0000000000
    號行動電話門號，我在92年間因車禍受傷，為就醫方便，於
    嘉義市一個朋友家中住過8 個月療傷，我有把身分證與健保
    卡拿給友人「周進鐘」使用（意指「周進鐘」持其證件辦得
    本件門號SIM 卡）等語；又於本院準備程序時辯稱：本件門
    號SIM 卡雖係我親自申辦，惟辦得該門號後即將SIM 卡交與
    「周進鐘」，讓「周進鐘」為我申辦信用卡，後來沒有再辦
    信用卡時，我有請「周進鐘」返還本件門號SIM 卡，但是「
    周進鐘」並不返還等語。而前後辯解有不符之情形，然按事
    實審法院對於證據之取捨，依法雖有自由判斷之權，然積極
    證據不足證明犯罪事實時，被告之抗辯或反證縱屬虛偽，仍
    不能以此資為積極證據應予採信之理由（最高法院30年上字
    第482 號判例著有明文），本件在積極證據不足以證明被告
    犯行時，仍不得基此即認定被告確有為本件犯行。
六、綜上所述，公訴人於本案所舉證據，除得證明被害人等確遭
    詐欺，而將受騙款項匯入李哲賢之金融帳戶外，並無證據可
    認被告確有將本件門號預付卡交由詐欺集團使用之情形。況
    被告縱真有此等行為，衡諸事理，亦非可逕謂其於交付該預
    付卡給他人時，即存有幫助詐欺取財之故意，本案自仍不足
    以證明被告真有公訴人所指犯行。此外，復查無其他積極證
    據足證被告曾有提供前揭預付卡門號以為幫助他人遂行詐欺
    取財犯行之行為，自難遽以刑法第30條第1 項、第339 條第
    1 項之罪名將其相繩，公訴人之舉證義務既屬未盡，徵諸首
    開法條、判例意旨，自應為被告無罪之諭知。原審以被告犯
    行明確，依法論罪科刑，尚有未洽，是被告上訴意旨指摘原
    審判決不當，為有理由，原判決自應予撤銷，並由本院自為
    第一審判決如主文。
七、適用之法律：
    刑事訴訟法第455 條之1 第4 項但書、第452 條、第369 條
    第1 項前段、第364 條、第301 條第1 項。
本案經檢察官戊○○到庭執行職務。
中    華    民    國    98    年    8     月    25    日
            刑事第二庭    審判長法  官  陳定國
                                法  官  許佩如
                                法  官  楊昱辰
以上正本證明與原本無異。
如不服本判決應於收受判決後10日內向本院提出上訴書狀，並應
敘述具體理由；其未敘述上訴理由者，應於上訴期間屆滿後20日
內向本院補提理由書（均須按他造當事人之人數附繕本）。「切
勿逕送上級法院」。
                                書記官  林惠鳳
中    華    民    國    98    年    8     月    25    日


司法院資訊處製作；財團法人民間司法改革基金會備份。
